【裁判字號】    89,簡上,441
【裁判日期】    891120
【裁判案由】    分割共有物
【裁判全文】
臺灣臺中地方法院民事判決            八十九年度簡上字第四四一號
    上  訴人    甲○○
    被上訴人    丙○○
    訴訟代理人  乙○○
右當事人間請求分割共有物事件，上訴人對於中華民國八十九年九月五日本院臺中簡
易庭八十九年度中簡字第一七四七號第一審判決提起上訴，本院判決如左：
    主      文
原判決廢棄。
被上訴人在第一審之訴駁回。
第一、二審訴訟費用由被上訴人負擔。
    事      實
甲、上訴人方面：
一、聲明：如主文所示。
二、陳述：除與原審判決書所載者相同茲予引用外，補稱：
（一）按「共有道路除請求分割之共有人願就其分得部分土地為他共有人設定地役權
      外，原則上不得分割，原審以系爭共有道路因該土地之使用目的不能分割，駁
      回上訴分割之請求，於法尚無違誤。」（參照最高法院五八年台上字第二四三
      一號判例要旨），本件被上訴人並未表示願就分得部分土地為上訴人設定地役
      權，原審應為不准分割之判決。
（二）現有房屋雖面臨柳豐東路，如房屋失火而起火點在房屋前半部，則樓上及房屋
      後半部人員器物均無法直接往柳豐東路逃生，勢必往後經由空地再利用系爭土
      地逃往柳豐東路，故坐落霧峰鄉○○○段一五三─一０地號土地（下稱系爭土
      地）為上訴人房屋內人員防火逃生不可或缺之通路。屋後空地將來之建築，既
      依鈞院八十年度簡上字第二九號民事確定判決，兩造同意作為，則將來建屋時
      究應面向柳豐東路或面向系爭土地，上訴人有充分之選擇權，法院無權代替上
      訴人預為選擇，何況縱面向柳豐東路接連建築，為防火逃生，亦可面向系爭土
      地預留逃生門，以防屋前失火，人員器物之逃生及搬遷。
（三）原判決附圖Ａ部分０．００五四公頃，未經上訴人同意，被上訴人擅於其上搭
      建建物，於鈞院八九年度中簡字第一七一號拆屋交地事件中兩造成立和解，被
      上訴人同意拆除，再度証明系爭土地有作為通路使用之必要。
（四）被上訴人於系爭土地之應有部分三分之二於八九年一月十七日已出賣轉讓予訴
      外人林益丞、林金翰，並於八九年五月廿六日完成登記，被上訴人已非系爭土
      地之權利人。
三、證據：除援用原審之立證方法外，補提八九年九月十三日列印之系爭土地登記謄
    本。
乙、被上訴人方面：
一、聲明：駁回上訴。
二、陳述：與原審判決書所載者相同茲予引用。
三、證據：援用原審之立證方法。
    理      由
一、按原告之訴依其所訴之事實在法律上無理由者，法院得不經言詞辯論逕以判決駁
    回之，民事訴訟法第二百四十九條第二項定有明文。又按原告在第一審所訴之事
    實，並依其在第二審提出之書狀所主張之事實，其訴在法律上顯無理由者，依民
    事訴訟法第四百六十三條之規定，同法第二百四十九條第二項於第二審程序亦準
    用之（見司法院院解字第三二六四號解釋）。
二、按提起分割共有物之訴，參與分割之當事人，以共有人為限。請求分割之共有物
    ，如為不動產，共有人之應有部分各為若干，以土地登記總簿登記者為準，雖共
    有人已將其應有部分讓與他人，在辦妥所有權移轉登記前，受讓人仍不得以共有
    人之身分，參與共有物之分割（最高法院六十七年台上字第三一三一號判例可資
    參照）。本件被上訴人起訴主張系爭土地為兩造所共有，被上訴人應有部分為三
    分之二，上訴人應有部分為三分之一。惟查被上訴人早於起訴前八九年一月十七
    日將其系爭土地應有部分出賣轉讓予訴外人林益丞、林金翰，並於起訴後八九年
    五月廿六日完成登記，有上訴人所提八九年九月十三日列印之系爭土地登記謄本
    附卷可稽，是被上訴人於原審言詞辯論終結前已非系爭土地之共有人，揆諸前揭
    判例說明，被上訴人自不得提起分割共有物之訴，原審之訴為當事人不適格，依
    民事訴訟法第二百四十九條第二項規定，原審法院得不經言詞辯論逕以判決駁回
    之。惟原審未察，對當事人不適格之訴逕為第一審實體之判決，從而，上訴人執
    此指摘原判決不當，求予廢棄，為有理由，爰由本院不經言詞辯論，將原判決廢
    棄改判如第二項主文所示。
三、據上論結，本件上訴為有理由，依民事訴訟法第四百三十六條之一第三項、第四
    百五十條、第四百三十六條、第二百四十九條第二項、第七十八條，判決如主文
    。
中      華      民      國    八十九      年    十一    月    二十      日
                                臺灣臺中地方法院民事第一庭
                                    審判長法  官
                                          法  官
                                          法  官
右為正本係照原本作成
附記二不得上訴。
中      華      民      國    八十九    年      十一    月    二十      日


司法院資訊處製作；財團法人民間司法改革基金會備份。
